【裁判字號】    99,易,670
【裁判日期】    990716
【裁判案由】    竊盜
【裁判全文】
臺灣板橋地方法院刑事判決               99年度易字第670號
公  訴  人  臺灣板橋地方法院檢察署檢察官
被      告  戊○○○
輔  佐  人
即被告之女  己○○原名楊芳琪.
選任辯護人  廖修譽律師
上列被告因竊盜案件，經檢察官提起公訴（99年度偵字第3892號
），本院判決如下：
    主  文
戊○○○犯竊盜罪，處有期徒刑柒月。
    事  實
一、戊○○○意圖為自己不法之所有，於民國99年1 月18日上午
    ，獨自由臺北縣板橋市○○路253 巷57之3 號住處出發，前
    往位於臺北縣中和市○○路340 巷14弄17號之菜市場內伺機
    行竊，嗣於同日上午10時55分許（起訴書誤載為11時55分）
    ，以外套遮住用以行竊之手，暗中接近正專注於選購商品之
    甲○○，旋徒手竊取甲○○口袋內小皮包1 只（內有甲○○
    所有之新臺幣1,694 元、身分證及健保卡各1 張）得手後，
    因在旁經營服飾店之丙○○目睹此行竊過程，遂上前抓住戊○○○持有該皮包之手，戊○○○見狀立即將該皮包丟棄在
    地，並向丙○○求饒，且謊稱該皮包係甲○○所遺落，希望
    能原諒伊云云，惟因丙○○仍堅持報警處理，其即開始試圖
    掙脫並以腳踢丙○○之下體（尚未達於使人難以抗拒之程度
    ），嗣經警據報於同日上午11時5 分許到場逮捕戊○○○，
    並當場扣得其竊得之上開小皮包1 只（業已發還），因而查
    悉上情。
二、案經甲○○訴由臺北縣政府警察局中和第二分局報告臺灣板
    橋地方法院檢察署檢察官偵查起訴。
    理  由
壹、程序部分：
一、被告並無心神喪失之停止審判事由：
    按被告心神喪失者，應於其回復以前停止審判，刑事訴訟法
    第294 條第1 項，定有明文。據此反面解釋，被告未達心神
    喪失之程度，即無庸停止審判。心神是否喪失，乃屬醫學上
    精神病科之專門學問，非有專門精神病醫學研究之人予以診
    察鑑定，不足以資斷定。辯護人於本院審理時固具狀辯稱：
    依據輔佐人提供被告生活狀態資料，及被告於鈞院他案竊盜
    案件（99年度易字第729 號）卷附之錄影光碟翻拍資料，可
    見被告於行竊時手腳俐落，與遭逮捕後或就醫時等平日生活
    景況迥然不同，考此精神病症應可能係罹患多重人格障礙或
    解離性人格疾患，而可能致被告心神喪失，故有停止審判之
    必要云云（見本院卷第144 至145 頁），惟查，被告經財團
    法人亞東紀念醫院（下稱亞東醫院）為精神鑑定後認：被告
    於會談時，所展現之言語與行為呈現前後不一之表現，對於
    相關測驗亦未能配合；其不合作之行為，與其利益相符合，
    故不排除有詐病之可能。被告之臨床診斷不符合失智症之表
    現，亦不符合偷竊狂之判斷標準，雖可能患有慢性精神分裂
    症，然被告於被抓時，可立即將皮包丟棄在地，並聲稱該皮
    包係被害人遺落，足見其一般之認知能力及現實判斷力並未
    明顯減損，致無法辨識偷竊行為非法性之程度等情，有亞東
    醫院於99年4 月29日出具之精神鑑定報告書在卷可參（見本
    院卷第187 頁至第189 頁）。此外，嗣經本院依職權傳訊鑑
    定人乙○○○○到庭為言詞說明，其陳述之內容亦核與前揭
    鑑定之結果相符（詳後述），從而，足認被告對外界均有知
    覺、意識能力，其雖曾經診斷為罹患重度失智症患者，並領
    有內政部核發之身心障礙手冊，但於本院送請鑑定時經臨床
    診斷並不符合失智症之表現，且依鑑定人乙○○○○於本院
    審理中到庭陳述之鑑定意見，亦明確表明：被告雖可能罹患
    有慢性精神分裂症，但依鑑定過程所見，被告偷竊之行為並
    非因幻聽或妄想所致，故仍應有判斷偷竊行為違法性之能力
    ；依被告之臨床表現以詐病之可能性為最高，解離性之人格
    表現，可能性相當低等語明確（見本院卷第226 、227 頁）
    ，足證被告並無心神喪失之停止審判事由，雖被告於本院各
    次審理庭中均不願表示意見，惟此乃其踐行法律所賦予保持
    緘默之權，尚不構成停止審判之事由，合先敘明。
二、又按被告以外之人於審判外之陳述，雖不符刑事訴訟法第15
    9 條之1 至之4 等4 條之規定，然若當事人於審判程序中同
    意作為證據，法院審酌該言詞陳述或書面陳述作成時之情況
    ，認為適當者，亦得為證據；又當事人、代理人或辯護人於
    法院調查證據時，知有刑事訴訟法第159 條第1 項不得為證
    據之情形，而未於言詞辯論終結前聲明異議者，視為有前項
    之同意，同法第159 條之5 定有明文。此立法意旨在於傳聞
    證據未經當事人之反對詰問予以核實，原則上先予排除。惟
    若當事人已放棄反對詰問權，於審判程序中表明同意該等傳
    聞證據可作為證據；或於言詞辯論終結前未聲明異議，基於
    尊重當事人對傳聞證據之處分權，及證據資料愈豐富，愈有
    助於真實發見之理念，且強化言詞辯論主義，使訴訟程序得
    以順暢進行，上開傳聞證據亦均具有證據能力。查本件所援
    引之以下各項證據（詳後述），固有部分屬傳聞證據，然公
    訴人、被告戊○○○及其辯護人於本院言詞辯論終結前，均
    未聲明異議，又本院審酌該等證據作成時之狀況，並無違法
    取證或不宜作為證據之情形，且為證明本案被告犯罪所必要
    ，應適宜為本案之證據，而均具證據能力。
貳、實體部分：
一、訊據被告戊○○○於本院審理中均保持緘默，而辯護人固對
    被告於上開時、地徒手竊取告訴人所有之小皮包1 只得手等
    情表示不爭執，惟否認被告有竊盜之犯意，並辯稱：被告前
    於94年間因另犯竊盜案件，經臺灣高等法院以94年度上易字
    第1700號判決認定被告有長期精神分裂症合併功能退化之情
    形，而判決被告無罪，是被告實無詐病之情事；被告銀行帳
    戶內已有高額之存款，然被告卻有慣行之竊盜行為，亦顯不
    符合一般經驗法則下竊盜犯之行徑，故被告是否表面看似正
    常，但事實上卻為精神分裂症之疾病所影響，致無法控制其
    行為，實有斟酌之餘地；依據輔佐人提供被告生活狀態資料
    ，顯見被告除有長期精神分裂症合併功能退化之情形外，亦
    可能符合強迫症或偷竊癖之併發症狀可能，是被告行為當時
    已無法辨識其行為違法，並無竊盜故意，應命被告為治療，
    而非以刑罰處罰云云（見本院卷第59至60頁、第144 至145
    頁、第256 頁），並提出行政院衛生署新竹醫院（下稱新竹
    醫院）診斷證明書2 紙、國立臺灣大學醫學院附設醫院（下
    稱台大醫院）95年2 月27日函及函附精神鑑定報告書1 份為
    憑（見本院卷第54至58頁）。經查：
  (一)被告於上開時、地徒手竊取告訴人所有之小皮包1 只得手，
    因為訴外人丙○○親眼目睹其行竊過程，而上前逮捕被告，
    並報警處理等事實，業據證人即告訴人甲○○於警詢中指訴
    明確，核與證人丙○○於警詢、偵查及本院審理中證述之情
    節相符（見偵查卷第8 至9 頁、第49頁、本院卷第218 至22
    0 頁），並有臺北縣政府警察局中和第二分局搜索扣押筆錄
    、扣押物品目錄表各1 份、贓物認領保管單1 紙及扣案贓物
    照片1 張等附卷可稽（見偵查卷第10至19頁），是此部分之
    事實堪以認定，合先敘明。
  (二)辯護人雖以前揭情詞置辯，惟本院基於下列之理由，認為被
    告為本件行為時，縱可能罹患有慢性精神分裂症，惟該精神
    疾病尚不影響其行為能力，亦無欠缺或顯著降低辨識其行為
    違法或依其辨識而行為之能力，茲分述如下：
  1.本院將被告送請亞東醫院鑑定精神狀態，並檢具辯護人所提
    供之台大醫院精神鑑定報告書、新竹醫院診斷證明書等文件
    及本院向新竹醫院函調被告之病歷影本1 份（見本院卷第91
    至122 頁）等供鑑定人參考，其鑑定結果業如前述，有前揭
    該醫院99年4 月29日精神鑑定報告書一份附卷可按，可徵被
    告所可能罹患之慢性精神分裂症疾病本身，應未導致其行為
    時欠缺或顯著降低辨識其行為違法或依其辨識而行為之能力
    。
  2.被告雖自90年間起即因憂鬱症等精神疾病陸續至新竹醫院精
    神科接受治療，且經該院於93年間診斷為罹患失智症等情，
    有前揭該醫院之病歷資料1 份及診斷證明書2 紙附卷可參，
    惟被告自此之後，卻屢犯竊盜案件，次數難以勝數，均因被
    告領有身心障礙手冊，且經診斷為重度失智症，而遭檢察官
    為不起訴處分，此有臺灣高等法院被告前案紀錄表1 份及本
    院依職權查詢被告前案之不起訴處分書共20餘份在卷可查，
    然訊之證人丙○○於偵查及本院審理中證稱：伊在本件案發
    地點賣衣服，已抓過被告行竊2 、3 次，因見被告年紀大，
    又因被害人原諒，故均未追究，此次又見被告出現，便跟朋
    友說被告可能又要偷東西了，果然便見被告鎖定目標後將外
    套脫下遮住要行竊之手，靠近被害人身旁偷取口袋內之小皮
    包得手，伊當場上前抓住被告的手，被告便將皮包丟棄在地
    ，此時被害人尚不知道遭竊，可見被告手法細膩，後來被告
    才希望伊等能原諒，但之後知道伊等要報警後，便開始裝病
    且踢伊下體；被告走路各方面均很敏捷，之前因另案行竊遭
    逮捕當時，警察還花費相當大之力氣才將之制伏，伊亦在場
    目睹；被告行竊遭伊逮獲後，會裝死、裝病、求饒，伊對被
    告很熟悉，因伊曾抓到被告3 次，且被告行竊後均會將證件
    撕毀，又因被害人不忍心而予以姑息，才會讓被告一再犯案
    等情（見偵查卷第49頁、本院卷第218 頁背面），依此顯見
    被告行竊之時之手法細膩，且於行竊失風遭逮捕時，尚懂得
    丟棄贓物且求饒，益見其能明辨竊取他人之物係屬違法，而
    有判斷其行為係屬違法之能力甚明，此可觀諸鑑定人乙○○○○於本院審理中所述之鑑定意見益明（見本院卷第225 頁
    ）。
  3.此外，參酌本院審理中勘驗被告於98年10月6 日獨自一人至
    板信商業銀行處理定存事宜之監視錄影畫面之結果：「被告
    於上午11時46分攜帶皮包，獨自一人進入該行內，與行員簡
    單對話後即坐下，坐下後持續與行員對話，且對話過程中神
    色自若，與行員有說有笑，並自11時49分起，陸續自行從所
    攜皮包內拿出類似存摺等物交付予行員檢視，至下午1 時18
    分監視畫面播放結束時，其間除中途行員偶有離開片刻，及
    有位中年婦女上前與行員交談外，被告均與行員持續對話，
    幾無間斷，於1 時15分許，行員取出1 盒物品交付被告檢視
    後，被告即收下該物品並自行將該物放入皮包內，嗣於1 時
    18分始起身離開。」（見本院卷第220 頁），及證人即板信
    商業銀行之行員丁○○於本院審理中證稱：伊自98年10月起
    開始擔任理專，曾見過被告幾次，每次見到被告時均是獨自
    一人至銀行處理定存事宜，被告於98年10月6 日係自上午11
    時46分抵達迄下午1 時18分才離開，被告與伊聊天時均很自
    然，與一般常人無異，並無反應遲鈍之情形等語（見本院卷
    第220 至221 頁），另佐以卷附臺灣臺北看守所99年2 月26
    日函所檢送被告接見紀錄、接見錄音、在所作息紀錄等資料
    所載，暨證人即被告於該所羈押期間同舍房之受刑人彭台英
    、曾玉芬於偵查中證述與被告在看守所相處之情形以觀（見
    偵查卷第57至71頁），可見被告不僅日常生活可自理，甚且
    可獨自處理較複雜之財產處分行為，就此鑑定人乙○○○○
    於本院審理中亦證稱：被告於95年間經鑑定為重度失智症，
    但倘若為重度失智症，被告之功能不可能有現在之表現；新
    竹醫院載稱被告罹患嚴重憂鬱症，並無完整紀錄其症狀，亦
    多屬他人所報告之症狀，顯有病患主觀之描述，故其參考價
    值較低，且被告之行為模式與重度憂鬱症患者之表現亦不相
    同等語明確（見本院卷第227 頁），且依其鑑定報告記載略
    以：「失智症為不可逆之退化疾病，依輔佐人所提供被告日
    常生活資料，被告有時精神恍惚，有時可如同一般人正常對
    話，與失智症之臨床表現明顯不同；被告於5 年前經診斷為
    重度失智症，被告目前之行為能力理應退化得更為嚴重，然
    被告目前個人衛生尚可自理，且能在不同市場行竊，亦可出
    入不同銀行辦理存款相關業務，足見其認知功能未達失智症
    之程度；會談過程中，被告之言語與行為表現，呈現前後不
    一，相互矛盾之情形，按失智症之精神病理表現，其近期記
    憶會先行喪失，再逐漸擴及長期記憶，然被告可清楚知悉目
    前服用藥物之次數，亦可記得在看守所中他人辱罵之言語，
    但對於自己生育幾個兒女，及先生是否已過世皆回答不知道
    ，亦與失智症之記憶力異常之表現明顯不符；又被告不經意
    之動作甚為靈活，但正式要求被告做出一些簡單動作時，被
    告之行動則顯得過度笨拙，出現前後不一之表現；會談過程
    中，被告無明顯精神病之表現，亦未觀察到強迫行為，按一
    般強迫症或偷竊癖之行為表現，其所偷竊之東西，多為不值
    錢之物品，非為金錢利益行竊，然依檢察官提出之資料，可
    見被告偷取他人皮夾後，均取走有價值之物，而將健保卡、
    通訊錄等物丟棄，該行為模式顯然為獲取金錢利益，與偷竊
    癖或強迫症之行為模式明顯不符」等情綦詳，故可排除被告
    罹患失智症、強迫症或偷竊癖之可能，足徵辯護人前開辯以
    ：被告可能符合強迫症或偷竊癖之併發症狀，是行為當時已
    無法辨識其行為違法云云，及援引上開新竹醫院之診斷證明
    書、病歷資料為憑，均非可採。
  4.再者，辯護人另以臺灣高等法院曾以94年度上易字第1700號
    判決認定被告有長期精神分裂症合併功能退化之情形，而判
    決被告無罪，依此辯稱被告實無詐病之情事云云，並援引上
    開台大醫院出具之精神鑑定報告書為據，然查台大醫院於95
    年2 月27日出具前開精神鑑定報告書迄今已逾4 年，且所為
    鑑定之內容係針對被告於94年1 月間，在新竹市北區西門市
    場內，涉犯連續6 起竊取他人皮夾案件時之精神狀況而為，
    被告彼時之精神狀況與為本件竊盜犯行時之精神狀況當不可
    相提並論，此可觀諸該份精神鑑定報告書結論（見本院卷第
    58頁）載稱：「被告近年來自我照顧雖倚賴家人，家庭社會
    功能有嚴重障礙，對於日常生活金錢交易行為無法理解認知
    」等詞，顯與本院依前揭事證認明「被告不僅日常生活可自
    理，甚且可獨自處理較複雜之財產處分行為」等情不符即明
    ，另參以鑑定人乙○○○○於本院審理中結證稱：依今日庭
    訊證人證述之內容，與看守所紀錄被告之行為，及鑑定時對
    被告之觀察，並無證據顯示被告有罹患慢性精神分裂症，鑑
    定報告中提及被告可能罹患此精神病之依據僅是輔佐人之陳
    述等情（見本院卷第225 頁背面），是難執此份台大醫院之
    鑑定報告為被告有利之認定。又退而言之，縱認被告可能罹
    患有慢性精神分裂症，然因該疾病患者雖大部分會有認知功
    能之退化，但少數罹患該精神病患者之症狀如有幻聽、妄想
    ，其認知功能均屬正常，則仍可從事一般之行為，除因幻聽
    、妄想等症狀扭曲其認知功能外，應仍有正常行為及拘束自
    己之能力，依本件鑑定過程，足見被告並非受幻聽、妄想等
    症狀所影響，故可判定被告之行為並非其可能之慢性精神分
    裂症所導致，而仍有判斷行為違法性之能力等情，亦經鑑定
    人乙○○○○於本院審理中陳述綦詳（見本院卷第226 頁）
    ，從而，被告行為當時並非無法辨識其行為違法乙節既可認
    定，則被告是否果有罹患慢性精神分裂症即非本案需進一步
    審究之爭點。
  5.辯護人另以：依卷附周勵志醫師所撰寫多重人格障礙之論文
    ，提及該精神疾病之9 項特色，對照輔佐人陳述被告日常生
    活之狀況幾乎每一點均符合，故被告是否因罹患多重人格障
    礙之精神疾病而影響其行為乙節，有必要再送請鑑定云云置
    辯，然就被告是否有多重人格障礙即解離性人格之症狀乙節
    質諸鑑定人乙○○○○陳稱：解離性人格之表現，通常行為
    較為豐富，且出現次人格時，有其背後之心理動機，鮮少有
    出現次人格時為偷竊之行為，且解離性人格之病患，其症狀
    最嚴重之時皆為青少年或成年早期，鮮有中老年才惡化等語
    （見本院卷第227 頁），依此顯見被告與多重人格障礙之症
    狀並不相符，又參以辯護人所提出之周勵志醫師所著之前揭
    論文載稱略以：「精神分裂症與多重人格障礙並不相同，精
    神分裂症之人格像是一個魔術方塊的各小方塊散落一地，整
    個解體掉；多重人格障礙病人之人格仍是完整、統一，如魔
    術方塊有6 個面一樣，病人之人格特徵可以轉換」等詞（見
    本院卷第149 頁），可見精神分裂症與多重人格障礙係屬截
    然不同之二種精神疾患，辯護人既已持台大醫院所出具之前
    揭精神鑑定報告辯稱被告係罹患精神分裂症，卻又同時陳稱
    被告可能另罹患多重人格障礙云云，不僅自相矛盾，亦乏依
    據，爰認就此無進一步送請鑑定之必要，附此敘明。末以，
    辯護人固又辯稱：被告銀行帳戶內已有高額之存款，然被告
    卻有慣行之竊盜行為，亦顯不符合一般經驗法則下竊盜犯之
    行徑云云，然所謂「飢寒起盜心」多指衣食匱乏之人可能因
    為滿足一己私慾而生竊盜之動機，惟竊盜案件犯案之動機不
    勝枚舉，當不僅限於此而言，自亦無從依此反推論衣食無虞
    之人即無行竊之可能，是辯護人前揭所辯僅能認屬其主觀推
    認之詞，委無可採。
  (三)綜上，辯護人所辯各節俱非足採，堪認被告係基於竊盜之故
    意而為本案竊取告訴人皮夾之犯行，本件事證明確，堪以認
    定，應予依法論科。
二、論罪科刑部分：
  (一)核被告所為，係犯刑法第320 條第1 項第之竊盜罪。又查被
    告因竊盜案件，雖經臺灣苗栗地方法院以93年度易字第19號
    判處有期徒刑6 月確定，而於93年7 月19日易科罰金執行完
    畢等情，有前揭被告前案紀錄表1 份在卷可按，是被告於受
    前開徒刑執行完畢後，至再犯本件竊盜之犯行，應已逾5 年
    ，自不符刑法第47條第1 項所規定累犯之要件，而不構成累
    犯，公訴意旨認被告於93年7 月19日已執行完畢而構成累犯
    ，應依法加重其刑等語，容有誤會，附此敘明。又本件被告
    行為時意識清楚，並未因精神障礙或其他心智缺陷，致欠缺
    或顯著降低辨識其行為違法或依其辨識而行為之能力乙節，
    業如前述，是辯護人就此部分所辯，亦非有理，自無從依刑
    法第19條之規定不罰或減輕其刑。
  (二)爰審酌被告前已有多次竊盜前科，卻仍於98年5 月至10 月
    間另涉犯7 起竊盜案件，甫經檢察官提起公訴並由本院審理
    中，有臺灣高等法院被告前案紀錄表1 份在卷可按，素行不
    良，竟不思悔改，貪圖一己不法利益再為本件竊盜之犯行，
    行為實值非議，又其精神狀況雖已顯不符合失智症之表現，
    卻仍一再於行竊失風遭逮捕後，持其身心障礙手冊為護身符
    ，復於犯後本院審理中始終保持緘默，未能坦承面對錯誤，
    態度不佳，且迄未與告訴人和解，獲得其諒解，惟念及被告
    行竊所獲贓物價值尚非甚高，且旋遭查獲逮捕，贓物並已發
    還告訴人，此有贓物認領保管單1 紙在卷可憑，兼衡被告犯
    罪手段、動機及智識程度等一切情狀，量處如主文所示之刑
    ，以資懲儆。本院審酌上情，認應量處如主文所示之刑為妥
    適，公訴人求處有期徒刑1 年，尚嫌過重，附此敘明。
  (三)至公訴意旨另以：被告為嚴重之慣竊，且自年輕起即有不斷
    行竊之犯罪習慣，足見僅依刑罰之制裁尚難收矯正竊盜惡習
    之效，為矯治被告之犯罪惡習，期能使被告習得適應社會生
    活所需技能，請依竊盜犯贓物犯保安處分條例規定，諭知被
    告入勞動場所強制工作3 年等語。惟按竊盜犯贓物犯保安處
    分條例第3 條第1 項、第4 條、第5 條第1 項前段固規定，
    被告犯竊盜罪，而有犯罪習慣者，應於刑之執行前，令入勞
    動場所強制工作3 年。然上開條例第2 條第4 項則規定：「
    應執行之刑未達一年以上者，不適用本條例」。查本案被告
    之竊盜犯行，本院所量處之刑期並未超過1 年有期徒刑，自
    不適用上開條例有關令入勞動處所強制工作之規定。況保安
    處分中之強制工作，旨在對嚴重性職業犯罪及欠缺正確工作
    觀念或無正常工作因而犯罪者，強制其從事勞動，學習一技
    之長及正確之謀生觀念，使其日後重返社會，適應社會生活
    ，查被告固有多次竊盜前案紀錄，惟並無積極證據足資證明
    被告為嚴重性職業犯罪，是本院認上開對被告宣告之刑，應
    已足以收矯治之效並使被告心生警惕，而得體現司法正義，
    契合社會感情，參以諭知被告強制工作並非矯正其竊盜犯行
    之唯一方法而須合乎一定之比例，以求得法益間之均衡等情
    綜合以觀，本院認尚無對被告諭知宣告強制工作之必要，附
    此說明。
據上論斷，應依刑事訴訟法第299 條第1 項前段，刑法第320 條
第1 項，刑法施行法第1 條之1 第1 項、第2 項前段，判決如主
文。
本案經檢察官陳旭華到庭執行職務。
中    華    民    國    99    年    7     月    16    日
                  刑事第十庭    法  官 鄭凱文
上列正本證明與原本無異。
如不服本判決，應於判決送達後10日內敘明上訴理由，向本院提
出上訴狀 (應附繕本) ，上訴於臺灣高等法院。其未敘述上訴理
由者，應於上訴期間屆滿後20日內向本院補提理由書「切勿逕送
上級法院」。
                                書記官 陳筱惠
中    華    民    國    99    年    7     月    16    日
附錄本案論罪科刑法條全文：
中華民國刑法第320條
（普通竊盜罪、竊佔罪）
意圖為自己或第三人不法之所有，而竊取他人之動產者，為竊盜
罪，處5  年以下有期徒刑、拘役或 5 百元以下罰金。
意圖為自己或第三人不法之利益，而竊佔他人之不動產者，依前
項之規定處斷。
前二項之未遂犯罰之。

司法院資訊處製作；財團法人民間司法改革基金會備份。
